臺灣高雄地方法院民事判決　八十九年簡上字第一七四號
　　上　訴　人　丙○○
　　法定代理人　甲○○
　　訴訟代理人　乙○○
　　被上訴人　　行政院農業委員會林務局屏東林區管理處
　　法定代理人　丁○○
右當事人間返還土地事件，上訴人對於民國八十九年四月六日本院旗山簡易庭八十九
年度旗簡字第一五號第一審判決提起上訴，本院判決如左：
    主  文
上訴駁回。
第二審訴訟費用由上訴人負擔。
    事  實
甲、上訴人方面：
一、聲明：請求判決（一）原判決廢棄。（二）被上訴人在第一審之訴及其假執之聲
    請均駁回。（三）第一、二審訴訟費用由被上訴人負擔。
二、陳述：除與原審判決書所載者相同茲予引用外，補稱：
（一）系爭土地上如原判決附圖所示Ａ、Ｃ、Ｄ部分土地上之地上物為共同出資建造
      之眾多信徒原始建造所公同共有，並非上訴人丙○○所自行興建所有。
  １、系爭土地上之丙○○等建物，係來自四方之眾多信徒先後陸續出資所建造，非
      張順基原始建造所有，業經證人林宏謙及周國熊於鈞院八十八年簡上字第一二
      三號民事事件結證在卷（見該件八十八年五月十一日準備程序筆錄）。信徒出
      資興建丙○○之出資內容有二部分，一為現金出資者，計有訴外人林啟經、吳
      榮福、周國熊、鍾武達、周龔娟秀、王賢枝、林宏謙、陳榮泰、吳宗樺、詹水
      順、謝萬事、陳建良、陳芳雄、黃建源、林錦燕、李科木、鍾坤斗及王賢極等
      十八人。二為提供實物者。計有訴外人王敏旭提供水泥二百包，丙○○之所有
      圓形柱子、供桌則分別由訴外人林艷琦、林昭宇、徐陳月春、郭俊延、陳宗志
      、郭志雄、林桂美、于文濱、戴欽龍、陳清儒、黃瑞煌、黃珮琳、蘇玉章、黃
      懷賢、高建輝、高賢明、高賢章、何裕豐、黃水鉉、李美代子、吳炎坤、楊鴻
      儒、方燦居、王清順、沈榮隆、沈麗梅、沈榮全、沈榮俊、謝玉英、謝玉慧、
      張巧珠、鍾棋華等三十三人所提供，有丙○○廟內牆壁上之「丙○○興建大德
      樂捐紀念碑」及丙○○所有圓柱上刻書各捐獻信徒之照片二十五幀可證。足證
      丙○○等地上物確係由眾多信徒共同出資原始建造所公司共有，絕非上訴人丙
      ○○自行出資原始建造所有。
  ２、台灣高等法院高雄分院八十七年上字第二一九號上訴人張進雄、張惠芳、張惠
      英、張進鵬等與被上訴人吳榮福確認買賣關係不存在等事件民事判決認定：「
      出資者均為成立丙○○之共同目的而出資，彼此間並無應有部分之約定，故出
      資者對丙○○之財產應屬公同共有關係，堪予認定」。有該民事判決可按（見
      該判決第十二頁倒數第五行至第十三頁第一行）。
  ３、鈞院八十八年簡上字第一二三號確定民事判決認定亦同：「丙○○及原審附圖
      所示Ｃ、Ｄ部分之廁所及福德祠，係由眾多信徒集資所興建，．．．是丙○○
      及上述之廁所、福德祠之所有權，係因出資者咸為成立丙○○之共同目的而出
      資，彼此間並無應有部分之約定，故丙○○及廁所、福德祠應屬所有出資之信
      徒所公同共有」。在在證明丙○○等地上物係所有出資信徒原始建造所公同共
      有，並非上訴人自行興建所有。
（二）上訴人丙○○在實體法上並無權利能力，無從為原判附圖所示Ａ、Ｃ、Ｄ部分
      土地上地上物之所有權人。
  １、最高法院六十八年台抗字第六八號判例闡示：「土地法所稱之權利人，係指民
      法第六條及第二十六條規定之自然人及法人而言。非法人之團體，設有代表人
      或管理人者，依民事訴訟法第四十條第三項規定，固有當事人能力，但在實體
      法上並無權利能力」。六十七年台上字第八六六號判例同申斯旨：「民事訴訟
      法第四十條第三項固規定『非法人之團體，設有代表人或管理人者，有當事人
      能力』，並可據此規定，認非法人團體於民事訴訟法得為確定私權請求之人或
      為其相對人。惟此乃程序法對非法人團體認其有形式上之當事人能力，尚不能
      因之而謂非法人團體有實體上之權利能力」。
  ２、上訴人丙○○縱認係非法人團體，在程序法上可認其有形式上之當事人能力，
      尚不能因之而謂其有實體上之權利能力。原判以上訴人丙○○為非法人團體，
      遽謂原判決附圖所示Ａ、Ｃ、Ｄ部分土地上之地上物當然為上訴人所有，顯屬
      有誤。
  ３、上訴人丙○○為一「寺廟」，既非自然人，又非法人，依上開最高法院判例所
      示，在實體法上並無權利能力，自非土地法所稱之權利人，無從為土地及地上
      物之所有權人。原判決竟認定上訴人丙○○為原判附圖所示Ａ、Ｃ、Ｄ部分土
      地上物之所有權人，依自有違誤。
（三）上訴人並無拆除信徒原始建造所公同共有地上物之權限。拆除公同共有建物，
      為對公同共有物之事實上處分行為，屬公同共有物之處分行為之一種，依民法
      第八百二十八條第二項規定：「公同共有物之處分．．．應得公同共有人全體
      之同意」。系爭地上物既非上訴人所有，上訴人又未經出資興建丙○○等地上
      物之信徒全體之同意，自無拆除系爭地上物之權限。被上訴人訴請非所有權人
      之上訴人拆除系爭地上物，自非法之所許，原判決命上訴人拆除地上物，殊非
      適法。
（四）系爭土地為原始建造所有地上物之眾信徒所占有，非上訴人所占有，自不得令
      上訴人負交還土地之責。原判決附圖所示Ａ、Ｃ、Ｄ部分之地上物，係所有信
      徒共同出資所興建，屬出資人原始建造所公同共有，占用系爭土地之人，自係
      上開地上物之公同共有人，亦即出資之眾多信徒，而非上訴人。原判決判命上
      訴人交還土地，亦難謂合。綜上所陳，原判決顯屬無可維持。
（五）查本案自鈞院簡易庭以迄上訴鈞院審理中三次測量竟均由美濃地政所吳國樑一
      人擔任，而其每次測量之基準點均不相同，卻有同一之測量結果圖，其測量不
      實可見一斑。蓋法院幾次命吳國樑測量，並非全都通知上訴人到場，但因上訴
      訴訟代理人乙○○經常要到丙○○打理廟務或做工，所以總是見到吳國樑測量
      ，發現其測量之基點竟每次不一樣，當場即與之理論並表示異議，卻不為採
      納，惟如此地政測量之準確性，豈能不令上訴人懷疑？
（六）茲上訴人對於本案原審判決深為不服，亦對被上訴人廿年前之無異議，如今竟
      提起本件訴訟，深感不滿。為此上訴人已查出本案系爭私有土地與國有林班地
      周園一大片土地在早年台灣光復後，政府有一測量之基準點水泥樁，上印有「
      山」字，乃為本案上訴人原私有之三０八－二三四土地與被上訴人林班地之測
      量基準點。上訴人申請之地籍圖謄本節本，上以紅筆圈出者，即為上訴人發現
      之早年政府埋設之水泥樁，始為系爭土地測量之基準點。本案若要確認系爭丙
      ○○是否占用被上訴人之林班地，唯有以前述上訴人所指之基準點而為測量始
      為符合公平性與正當性、正確性。
（七）系爭丙○○廟宇自七十年間動工興建迄七十五年始完工，期間長達五、六年，
      若為無權占用國有林班地，必為經常經過該處上山巡山之工作人員發現，何以
      未見取締，足證當年林務局必曾會勘、測量後，認為無異議始准興建廟宇，今
      被上訴人提起本件訴訟，顯屬無理。
三、證據：援用原審提出之証據方法，另提出照片二十五幀、台灣高等法院高雄分院
    八十七年度上字第二一九號民事判決影本、本院八十八年度簡上字第一二三號民
    事判決影本、國有林副產物分收價金繳款單、拍賣公告各一件，並請求訊問證人
    黃榮華。
乙、被上訴人方面：
一、聲明：請求駁回上訴，第二審訴訟費用由上訴人負擔。
二、陳述：除與原審判決書所載者相同茲予引用外，補稱：
（一）本件上訴意旨無非謂系爭土地上之建物及道路係由眾多信徒共同出資建造所公
      同共有，丙○○在實體上並無權利能力，原判決命上訴人交還土地，其當事人
      不適格等情。然查。
　１、凡有僧道住持之宗教上建築物，不論用何名稱，均為寺廟；寺廟財產及法物應
　　　向該管地方官署呈請登記；寺廟財產及法物為寺廟所有，由住持管理；寺廟之
　　　不動產及法物非經所屬教會之決議，並呈請該管理署許可，不得處分或變更，
　　　監督寺廟條例第一、五、六、八條定有明文。可見已向主管機關辦畢寺廟登記
　　　之寺廟非無權利能力。（八十五年度台上字第二九六四號判決參照）。本件上
      訴人係經高雄縣政府於七十六年一月間以高縣寺登補字第一九六號為寺廟之登
      記，且由不特定之信徒來興建有寺廟、廁所等地上物，並以主祠九天玄女神像
      ，屬道教，平日由甲○○管理雜務、捐贈等，則依上開判決意旨上訴人本非無
      權利能力，縱屬非法人團體，亦有當事人能力。
  ２、非法人之團體雖無權利能力，然日常用其團體之名義為交易者，比比皆是，民
      事訴訟第四十條第三項，為應此實際上之需要，特規定此等團體設有代表人或
      管理人者，亦有當事人能力，所謂有當事人能力，自係指其於民事訴訟得為確
      定私權之請求人及其相對人而言，若僅認許其為當事人，得以其名義起訴或被
      訴，而不許其為確定私權之請求，則上開規定，勢將毫無實益，豈為立法之本
　　　意（五十年度台上字第二七一九號判決參照）。又關於公同共有財產之訴訟，
　　　如其公同關係所由規定之契約，未明定由何人起訴或被訴，則下列各項均為全
　　　國一般之習慣，通常可認財產公同共有人有以此為契約內容之意思，除有反證
　　　外，應分別情形依左列各項辦理：１．財產設有管理人者．．．，如僅一人得
　　　單獨以自己名義代表全體起訴或被訴。．．．（院解字第三九三三號）。從而
　　　，上訴人主張被上訴人訴請非所有權人之上訴人拆除系爭地上物，即無足取。
　３、丙○○寺廟登記證之「建別」欄載明係屬「募建」，復有丙○○廟內牆壁上之
　　　「丙○○興建大德樂捐紀念碑」及丙○○所有圓柱上刻書各捐獻信徒之照片二
　　　十五幀可憑（附鈞院八十八年度簡上字第一二三號卷）。可見上訴人主張系爭
　　　地上物由眾信徒出資，且予占有云云，殊無可採。
（二）次查上訴人「丙○○」確係登記為「募建」，有原審卷高雄縣政府寺廟登記證
      可稽，雖系爭建物固係由不特定信徒捐獻（並非狹義之出資）興建，無論其捐
      獻方式為現金或為實物，均係以成立為目的，依照一般社會通念，凡此信徒捐
      獻者之本意，並非在集資興建捐獻物作為共同財產（有共同目的，但無成立公
      同共有意思），或是繼而將之捐獻給受益人即上訴人「丙○○」；而係在籌募
      捐獻當時，即已意欲由上訴人「丙○○」寺廟本身直接取得捐獻物之所有權，
      而上訴人丙○○將此等捐獻物依募集目的興建系爭廟產建物，當然係依原始起
      造人身分而取得所有權及事實上處分權，也並無使原全部捐獻信徒公同共有意
      思。
（三）退而言之，縱認系爭建物係由「丙○○」全體信眾出資原始起造而為渠等公同
      共有（非自認），則上訴人雖因系爭建物未經合法辦理建物第一次所有權登記
      而無法取得所有權，惟該信眾既係捐建，至少也應屬贈與行為，則上訴人亦可
      因信眾之贈與而繼受取得系爭建物之事實上處分權。
（四）綜上所陳，無論上訴人係以原始起造人身分，取得系爭建物之所有權；或因受
      信眾之捐獻、贈與，而取得系爭建物之事實上處分權，均就系爭建物具有處分
      權能，被上訴人請上訴人拆屋還地並無不合。
三、證據：援用原審之立證方法，另提出屏東林區像片基本圖一件為証。
丙、本院依聲請訊問證人黃榮華；並依聲請向行政院農業委員會林務局屏東林區管理
    處函詢：１、黃榮華於七十年至七十六年間是否任職於林務局屏東林管處六龜工
    作站？２、黃榮華是否為工作站之巡山員？其工作轄區是否包括八十七林班地？
    每次巡山是否應有工作日誌？３、六龜工作站於七十年至七十六年間之巡山員工
    作日誌，可曾有取締丙○○無權占有八十七林班地濫墾之紀錄？等事項。並依職
    權函高雄縣美濃地政事務所請其查明八十七年九月十日之複丈成果圖，測量時之
    基準點是何年建立？該基準點最近校核的記錄？該次鑑界之誤差度多少？是否作
    測量閉合差校正？並請其檢送六龜鄉○○段三０八─二三四號（重測後改為不老
    段二六一地號）等土地與八十七林班地地籍圖重測等相關資料。
      理    由
一、本件被上訴起訴主張：坐落高雄縣六龜鄉○○段旗山事業區第八七林班地（下稱
    系爭土地），為國有林地，目前由中央執行經營管理，被上訴人為行政院農業委
    員會林務局所屬機關，為系爭林地之實際之管理機關，得行使所有權人之權利。
    上訴人設有管理人，有一定之名稱及事務所，亦有獨立之財產及一定之目的，且
    經向高雄縣政府辦理寺廟登記，為民事訴訟法第四十條第三項所稱之非法人團體
    ，有當事人能力，得為確定私權之對象，且上訴人丙○○為不特定信徒陸續出資
    捐贈所建造之公廟，且已向主管機關辦畢寺廟登記，具有權利能力，關於其財產
    之訴訟自當以上訴人丙○○為當事人請求之，又上訴人無合法之權源，竟在系爭
    土地上如附圖所示Ａ、Ｃ、Ｄ部分加以占用，興建寺廟及廁所等，被上訴人自得
    請求上訴人拆除土地上之建物，將土地返還被上訴人等語。上訴人則以：丙○○
    係不特定之信徒共同出資興建，並未正式組織管理委員會，亦無正式之選任管理
    人，丙○○等地上物係所有出資信徒原始建造所公同共有，並非上訴人自行興建
    所有，上訴人丙○○在實體法上並無權利能力，無從為附圖所示Ａ、Ｃ、Ｄ部分
    土地上地上物之所有權人，請求駁回被上訴人之訴等語置辯。
二、按「非法人之團體設有代表人或管理人者，有當事人能力，為民事訴訟法第四十
    條第三項所明定，此項代表人或管理人為該團體與人涉訟時，自應以該團體為當
    事人，而由此項代表人或管理人為其法定代理人」，又「人民所組織之寺廟，既
    有一定之辦事處及獨立之財產，與乎一定之目的，核與民事訴訟法第四十條第三
    項所稱之非法人之團體相當」，此分別有最高法院二十七年度上字第七六六號判
    例及四十三年度台上字第一四三號判決可供參照，又寺廟雖未辦理財團法人登記
    ，然其既有一定之名稱、事務所，一定之目的，並有獨立之財產及管理人，核與
    民事訴訟法第四十條第三項之非法人團體相當，應有當事人能力，此亦有最高法
    院七十一年度二一二三號判決可供參照，可知寺廟之登記並非是否構成非法人團
    體之判斷標準，舉重以明輕，則在判斷寺廟是否為非法人團體時，寺廟有無設管
    理人亦不以經登記為準。查本件上訴人曾於七十六年一月間由高雄縣政府以高縣
    寺登補字第一九六號為寺廟之登記在案，此有高雄縣政府八十九年二月二十二日
    八九府民宗字第三二二六四號函、寺廟登記證各一份在卷可稽，上訴人雖未依法
    設置管理委員會並選舉管理人，惟其既由不特定之信徒出資興建有寺廟、廁所等
　　地上物，並以主祠九天玄女神像，屬道教寺廟，平日由甲○○管理雜務、捐贈等
　　事實，既均為被告所不爭執，則核之上開之說明，本件被告丙○○應屬非法人團
　　體，而有當事人能力。
三、次按「凡有僧道住持之宗教上建築物，不論用何名稱，均為寺廟；寺廟財產及法
    物，應向該管地方官署呈請登記；寺廟財產及法物為寺廟所有，由住持管理；寺
    廟之不動產及法物，非經所屬教會之決議，並呈請該管官署許可，不得處分或變
    更，監督寺廟條例第一、五、六、八條定有明文。可見已向主管機關辦畢寺廟登
    記之寺廟非無權利能力。」最高法院八十五年度台上字第二九六四號判決可資參
    照。本件上訴人辯稱：系爭土地上之建物及道路係由眾多信徒共同出資建造所公
    同共有，丙○○在實體上並無權利能力，原判決命上訴人交還土地，其當事人不
    適格云云。然查，本件上訴人既經高雄縣政府於七十六年一月間以高縣寺登補字
    第一九六號為寺廟之登記，且由不特定之信徒來興建有寺廟、廁所等地上物，並
    以主祠九天玄女神像，屬道教，平日並由甲○○管理寺廟之雜務、捐贈等事項，
    則依上開判決意旨，上訴人縱屬非法人團體，仍非無權利能力。況上訴人丙○○
    寺廟登記證之「建別」欄載明係屬「募建」，復有丙○○廟內牆壁上之「丙○○
    興建大德樂捐紀念碑」及丙○○所有圓柱上刻書各捐獻信徒之照片二十五幀可憑
    ，可見系爭建物固係由不特定信徒捐獻興建，惟無論其捐獻方式為現金或為實物
    ，均係以成立「丙○○」之共同目的而出資，彼此間並無應有部分之約定，依照
    一般社會通念，凡此信徒捐獻者之本意，並非在集資興建捐獻物作為共同財產，
    而係在籌募捐獻當時，即已意欲由上訴人「丙○○」寺廟本身直接取得捐獻物之
    所有權，而上訴人丙○○將此等捐獻物依募集目的興建系爭廟產建物，當然係依
    原始起造人身分而取得系爭建物之所有權及事實上處分權，也並無使原全部捐獻
    信徒公同共有該寺廟意思。綜上所述，無論上訴人係以原始起造人身分，取得系
    爭建物之所有權；或因受信眾之捐獻、贈與，而取得系爭建物之所有權或事實上
    處分權，均就系爭建物具有處分權能，從而，被上訴人訴請上訴人拆屋還地於法
    並無不合，先予敘明。
四、末按所有人對於無權占有或侵奪其所有物者，得請求返還之，民法第七百六十七
    條第一項定有明文。經查，被上訴人主張上訴人「丙○○」及其附屬之建物福德
    寺、廁所等建物占用被上訴人所管理之系爭國有林地之事實，業據被上訴人提出
    屏東林區像片基本圖一件為證，並經本院於八十七年度旗簡一三二號拆屋還地事
    件一案（即本件被上訴人就「丙○○」占用系爭土地一事對於訴外人張進雄、張
    進鵬、張惠英、張惠芳、黃巧等人所提拆屋還地之訴訟），會同高雄縣美濃地政
    事務所至現場勘驗、測量屬實，並繪有複丈成果圖，此經本院調閱該案卷宗審閱
    無誤，上訴人對於上開測量之結果亦不爭執（見原審八十九年三月三十日言詞辯
    論筆錄、本院九十一年一月十四日言詞辯論筆錄），並有本院依職權函高雄縣美
    濃地政事務所請其查明八十七年九月十日之複丈成果圖，測量時之基準點是何年
    建立？該基準點最近校核的記錄？該次鑑界之誤差度多少？是否作測量閉合差校
    正？並請其檢送六龜鄉○○段三０八─二三四號（重測後改為不老段二六一號）
    等土地與八十七林班地地籍圖重測等相關資料，經高雄縣美濃地政事務所函復：
    「本所八十七年九月十日如附件所示重測前複丈成果圖，當時測量之基準點係依
    據附近地形並參照舊地籍圖形狀施測之。本次重測後之複丈成果圖則依據內政部
    土地測量局之衛星控制點及重測後地籍圖重新施測，與前次測量成果圖因儀器之
    精密程度不同，施測範圖不同（前次為小範圖，本次為大範圖），準確度依重測
    後之成果為優先考量。」，此有高雄縣美濃地政事務所九十年一月九日九十美地
    二字第一八三號函及函附重測後之複丈成果圖、土地登記謄本各一份，在卷可稽
    ，是被上訴人主張上訴人無權占有系爭土地之事實，堪信為真實，其占有之範圖
    、面積並應以重測後之複丈成果圖為準。是上訴人辯稱：該測量圖之基準點不實
    ，測量員之測量有誤云云，殊不足採。從而，被上訴人依所有物返還請求權之法
    律關係，訴請上訴人拆屋還地，核屬正當，應予准許。
五、按「土地所有人建築房屋逾越疆界者，鄰地所有人如知其越界而不即提出異議，
    不得請求移去或變更其建築物。但得請求土地所有人，以相當之價額購買越界部
    分之土地，如有損害，並得請求賠償。」民法第七百九十六條固定有明文。上訴
    人辯稱：系爭建物自七十年間動工興建迄七十五年始完工，期間五、六年，係經
    被上訴人會勘、測量後，認為無異議始准興建云云，然為被上訴人所否認，且上
    訴人亦未能舉證以實其說，上訴人雖聲請訊問證人即巡山員黃榮華，惟據黃榮華
    證述：有在八十七林區巡山，時間忘了，這棟廟剛在建築的時侯伊沒有看過，也
    不知何時蓋的，巡山期間有看過這棟廟，看到時已經蓋好了，伊不知道這棟廟有
    無占用到林班地等語（見本院九十年一月二日準備程序筆錄），本院復依上訴人
    聲請向被上訴人行政院農業委員會林務局屏東林區管理處函詢：「１、黃榮華於
    七十年至七十六年間是否任職於林務局屏東林管處六龜工作站？２、黃榮華是否
    為工作站之巡山員？其工作轄區是否包括八十七林班地？每次巡山是否應有工作
    日誌？３、六龜工作站於七十年至七十六年間之巡山員工作日誌，可曾有取締丙
    ○○無權占有八十七林班地濫墾之紀錄？」等事項。據其函復稱：「本處已退休
    之黃榮華先生七十年至七十六年間任職於本處六龜工作站從事巡山工作，但本處
    查無黃先生於上述年間巡視旗山事業區第八七林班之相關工作資料。」，綜上，
    上訴人就上開抗辯之事實，既無法舉證證實，其抗辯自不足，上訴人仍不得主張
    被上訴人明知其逾界建築不為異議或上訴人係合法占有系爭土地之事實。
六、綜上所述，上訴人既係無權占有系爭土地，被上訴人依所有物返還請求權之法律
    關係，訴請上訴人應將坐落高雄縣六龜鄉○○段旗山事業區第八七林班地內，如
    附圖所示Ａ、Ｃ、Ｄ部分（面積以重測後測量圖為準各三百六十二點一四平方公
    尺、二十點九三平方公尺、十五點二０平方公尺）土地之地上物拆除後，將土地
    交還被上訴人，核屬正當，應予准許，原審本於上開理由為被上訴人勝訴之判決
    ，並依聲請於酌定一定之擔保金額後准予假執行，即屬正當而無違誤，上訴意旨
    指陳原審判決不當，請求廢棄，並無理由，應予駁回。
結論：本件上訴為無理由，依民事訴訟法第四百三十六條之一第三項、第四百四十九
條第一項、第七十八條，判決如主文。
中　　　華　　　民　　　國　　九十一　　年　　　一　　　月　　二十八  　日
                        臺灣高雄地方法院民事第一庭
~B審判長法官　楊富強
~B法　　　官　唐照明
~B法　　　官　陳建中
右為正本係照原本作成
本判決不得上訴。
中　　　華　　　民　　　國　　九十一　　年　　　一　　　月　　二十八  　日
~B法院書記官　林佳蓉
